臺灣新竹地方法院刑事判決　　　　　　　　　　　　　九十三年度易字第三五號
　　公　訴　人　臺灣新竹地方法院檢察署檢察官
　　被　　　告　丙○○
　　　　　　　　乙○○
　　右　一　人　李國煒律師
　　選任辯護人
右列被告因偽造文書案件，經檢察官聲請簡易判決處刑（九十二年度偵續一字第七號
、九十三年度偵字第二六九七號），本院認不宜以簡易判決處刑，改依通常程序審理
，判決如左：
    主  文
丙○○、乙○○共同明知為不實之事項，而使公務員登載於職務上所掌之公文書，足
以生損害於公眾及他人，丙○○處有期徒刑陸月，乙○○處有期徒刑肆月，如易科罰
金，均以佰元折算壹日。
    事  實
一、丙○○於民國八十五年十一月十三日，在甲○○位於新竹縣橫山鄉○○村○○路
    十二號住處，向甲○○借款新臺幣（下同）五十萬元，雙方並約定借款期間自八
    十五年十一月十三日起至八十六年四月十二日止，每月利息七千五百元，且書立
    借據，暨將丙○○所有位在新竹縣橫山鄉○○村○鄰○○路三十六號（於八十五
    年十二月七日門牌整編前為三十八號，下稱系爭房屋）之建築改良物買賣所有權
    移轉契約書交付甲○○收執，作為擔保，惟丙○○嗣後未依約定給付利息，且未
    返還上開借款予甲○○，經雙方於八十九年八月二日達成協議，並由丙○○出具
    承諾書，表示甲○○同意丙○○延期至八十九年十二月三十一日清償本金及利息
    債務共六十五萬元，且約定丙○○屆期若仍未清償借款債務，則丙○○同意無條
    件把系爭房屋移轉登記予甲○○，惟迨清償期限屆至時，丙○○仍未還清借款且
    避不見面，又對於須將系爭房屋所有權無條件移轉給甲○○之事實，心有不甘，
    丙○○遂與乙○○基於使公務員登載不實之共同犯意聯絡，於九十年一月二十九
    日，在邱垂興位在新竹縣關西鎮南山里四鄰二十九號之飲食店內，由乙○○委由
    不知情之代書何恭燂代為撰寫協議書，內載丙○○因積欠乙○○借款三百萬元，
    故以買賣方式由丙○○將系爭房屋移轉登記予乙○○用以抵償三百萬元借款等不
    實事項，並由丙○○與乙○○雙方簽名於上，且於九十年二月五日，利用不知情
    之代書何恭燂代為辦理過戶，將系爭房屋以買賣為原因由丙○○移轉登記予乙○○，致使新竹縣竹東地政事務所、新竹縣稅捐稽徵處不知情之公務員，將系爭房
    屋名義人、納稅義務人變更登記為乙○○，足以生損害於地政機關管理不動產登
    記之正確性、稅捐機關管理稅籍之正確性及債權人甲○○，嗣因甲○○向本院申
    請核發支付命令及假扣押裁定，且因辦理假扣押提存擔保金查詢系爭房屋門牌號
    碼時，始發現系爭房屋移轉登記於乙○○，而悉上情。
二、案經甲○○告訴及臺灣新竹地方法院檢察署檢察官自動簽分偵查聲請以簡易判決
    處刑。
    理  由
一、訊據被告丙○○固不否認有向告訴人甲○○借款本金五十萬元，並開立借據及書
    寫承諾書，且於九十年二月五日由代書何恭燂代為辦理過戶，以買賣為原因將系
    爭房屋移轉登記予被告乙○○之事實，惟矢口否認有何明知為不實事項，而使公
    務員登載不實之犯行，辯稱略以：承諾書僅是形式，並沒有要把房屋移轉予告訴
    人甲○○的意思，且是因為向被告乙○○借款三百萬元無力清償，始將系爭房屋
    以買賣為原因過戶給被告乙○○用以抵債云云；而被告乙○○亦不否認於九十年
    二月五日由代書何恭燂代為辦理，以買賣為原因自被告丙○○名下移轉登記取得
    系爭房屋所有權之事實，惟矢口否認有何明知為不實事項，而使公務員登載不實
    之犯行，辯稱略以：被告丙○○與告訴人甲○○間之債務關係我不清楚，被告丙○○確實係因欠我錢，始將房子過戶給我云云；辯護人為被告乙○○辯護略以：
    告訴人甲○○指訴不實，被告丙○○既否認有將系爭房屋移轉給告訴人甲○○之
    事實，故被告乙○○並無任何偽造文書為虛偽買賣之動機，係因被告二人間確實
    存在債權、債務關係，故被告丙○○始移轉系爭房屋所有權用以抵債，至被告二
    人間對借款時間、及租金給付時間雖描述不一，然其係因時間久遠致記憶不清，
    而被告乙○○將系爭房屋出租於被告丙○○係出於善意，且不知系爭房屋如何使
    用收益等語。
二、經查：
(一)、被告丙○○於八十五年十一月十三日，向告訴人甲○○借款五十萬元，雙方並約
    定借款期間自八十五年十一月十三日起至八十六年四月十二日止，每月利息七千
    五百元，且將系爭房屋之建築改良物買賣所有權移轉契約書交付告訴人甲○○收
    執，作為擔保，惟被告丙○○嗣後未依約定給付利息，且未返還上開借款予告訴
    人甲○○，經雙方於八十九年八月二日達成協議，告訴人甲○○同意被告丙○○
    延期至八十九年十二月三十一日清償本金及利息債務共六十五萬元等事實，有借
    據、承諾書、建築改良物所有權移轉契約書各乙份在卷可稽（九十二年度偵續一
    字第七號卷第二十頁至第二一頁、第二四頁），且為被告丙○○所不爭執，應堪
    信為真實。又於九十年二月五日，由代書何恭燂辦理過戶手續，將系爭房屋以買
    賣為原因由被告丙○○移轉登記予被告乙○○，並有土地、建築改良物買賣所有
    權移轉契約書二紙附卷可憑（九十年度偵字第一六六八號卷第四三頁、第四四頁
    ），復為被告二人所不否認，亦足認定為真實。
(二)、關於被告丙○○與被告乙○○間是否存在三百萬元債權、債務關係部分：
１、被告二人對於借貸時間部分，被告丙○○於偵查中先稱：「在七十幾年間借」云
    云（九十年度偵字第一六六八號卷第二五頁），復稱：「八十五年間陸續借款，
    是我去他家借的」云云（九十年度偵字第一六六八號卷第五十頁），其後則改稱
    ：「七十多年就向他借錢，陸續借了三百萬元，借至八十多年」云云（九十一年
    度偵續字第七○號卷第二十頁）；而被告乙○○其於偵查中先稱：「因他欠我錢
    ，三百萬元，在八十六年間，他向我借三百萬元」云云（九十年度偵字第一六六
    八號卷第三七頁），惟其後改稱：「八十多年，陸續借」云云（九十一年度偵續
  　字第七○號卷第二二頁），是關於借貸時間部分，被告丙○○與被告乙○○不僅
    自己個人所述前後不一，且就係一次借貸三百萬元或分次陸續借貸總額達三百萬
    元，彼此二人間所陳亦互相矛盾，故被告二人間是否存在借貸關係，已有可疑。
２、被告二人對於借貸憑據部分，被告丙○○於偵查中先稱：「沒有寫借據，只有開
    立本票而已」云云（九十年度偵字第一六六八號卷第二五頁、第三二頁、第五十
    頁、九十一年度偵續字第七○號卷第二十頁、第二一頁），惟其後改稱：「沒有
    簽借據，但我有開支票給他，幾張不記得了」云云（九十一年度偵續字第七○號
    卷第二九頁、第五三頁至第五四頁）；而被告乙○○則於偵查中先稱：「因他欠
    我錢，三百萬元，有寫一張三百萬元借據，但借據我太太已經還給他了」云云（
　　九十年度偵字第一六六八號卷第三七頁），復稱：「沒有寫借據，以前拿支票給
　  我，後來退票就簽了一張本票」云云（九十一年度偵續字第七○號卷第二二頁）
    ，其後又稱：「他向我借錢時開同額的票給我，利息包含在裡面」云云（九十一
    年度偵續字第七○卷第五八頁），是關於被告二人間之借貸關係是否書立借據部
    分，被告二人間所供相異，已有可疑，參以被告乙○○或稱有開借據，但借據已
    還給被告丙○○，或稱未寫借據，係開同額票據且內含利息，然三百萬元之借款
    數目甚鉅，則對此債權是否書立借據被告乙○○自應知之甚稔，惟其對於是否書
　　立借據或開立票據乙節，不僅前後供述齪齬，尤有甚者，竟稱借據已還給被告丙○○，查被告二人間關係並非至親，且被告丙○○復未提供任何人保及物保，則
    被告乙○○竟在無任何擔保，且在被告丙○○前債未清之情形下，其繼續出借累
    積總金額高達三百萬元之債款，暨在被告丙○○尚未完全清償欠款之情形下，猶
    將借據交還給被告丙○○等情節，均與常情不符，實無足採。
３、被告二人對於借款清償情形部分，被告丙○○於偵查中先稱：「借來後都沒有還
    ，利息如何計算不清楚，有時有付，有時沒有付」云云（九十一年度偵續字第七
    ○號卷第二十頁、第二一頁），其後改稱：「開支票有的有兌現，有的沒有，後
    來的都沒有兌現」云云（九十一年度偵續字第七○號卷第二九頁、第五三頁）；
    被告乙○○於偵查中先稱：「他開票只跳一次」云云（九十一年度偵續字第七○
    號卷第二八頁），其後改稱：「前面的有兌現，後面的都跳票」云云（九十一年
    度偵續字第七○號卷第五八頁），可知其二人對於債務清償情形，所供陳亦不相
    符，又被告乙○○雖提出新竹企銀活期儲蓄存款存摺，且其自稱借款予被告丙○○之時間及金額為：(1)、八十五年三月十四日，借款七十萬元。(2)、八十五年四
    月十六日，借款三十萬元。(3)、八十五年五月十三日，借款七十萬元。(4)、八十
    五年六月二十六日，借款六十萬元。(5)、八十五年九月二十日，借款三十萬元。
    (6)、八十五年十二月六日，借款十萬元。(7)、八十六年一月九日，借款二十萬元
    。然縱認被告乙○○確實於上述期日自該帳戶提領如前揭所示金額現金，亦尚難
    遽此即認定上列款項確係被告乙○○貸與被告丙○○之借款，參以被告丙○○開
    立四張支票之發票日及票面金額分別為：(1)、八十四年五月十日，面額十五萬元
    。(2)、八十五年四月二十日，面額九萬六千元。(3)、八十五年六月十日，面額十
    萬元。(4)、八十五年八月二十五日，面額十四萬元。則依乙○○提出之存摺明細
    所示，於八十四年五月十日當時，被告乙○○尚未出借任何款項予被告丙○○，
    然竟稱該紙支票係被告丙○○清償借款之用，所陳顯與事實相悖，再被告丙○○
    開立之其他三紙票據，不論其時間或金額均與被告乙○○借款之內容不相吻合，
    故被告二人仍執陳詞稱被告乙○○所提出之新竹企銀活期儲蓄存款存摺明細，與
    被告丙○○所提出之四紙支票，用以說明被告二人間之借款來源及清償方式，亦
    無可採。
４、再被告丙○○自承向被告乙○○及告訴人甲○○借款之目的均係為從事農產品生
    意，如種蘭花或買賣橘子（九十一年度偵續字第七○號卷第十九頁、第五四頁、
    本院卷第四四頁），惟其於八十五年十一月十三日向告訴人甲○○借得五十萬元
    已如前述，則倘其與被告乙○○二人間之借貸關係為真，則其於八十五年三月間
    至八十六年一月間共計借得約三百五十萬元，然橘子之採收有其季節性，並非一
    年四季均有之農產品，而蘭花種植或花卉盆栽販售亦有培養生成期，是即使被告
    丙○○從事農產品生意均處在虧損狀態，則此借貸金額三百五十萬元亦顯然高於
    其所從事農產品生意所需資金甚多，另被告丙○○如因從事農產品生意虧損至鉅
    ，當對其交易往來對象及情形甚為瞭解，惟其除於偵查中陳述係向姓名、年籍不
    詳，綽號「阿登嫂」之人購買橘子外（九十一年度偵續字第七○號卷第十九頁、
    第五四頁），並無法提供該人詳細資料，及其他任何事證供本院調查，故被告丙○○所述借款使用之方式，因與事實不符，而無可採，故被告二人間並未存在三
    百萬元債權、債務關係之事實，亦可認定。
(三)、關於被告二人間就系爭房屋間之買賣契約是否真實部分：
１、被告二人對於房屋出租經過，被告丙○○於偵查中供稱：「在簽協議書之後，協
    議書約定九十年五月一日起開始向他租，我兒子跟他租，有寫租約，我兒子跟他
    簽的，我不知道，簽協議書時有向他表示我還是要住在該處，但因為我那時沒有
    錢，所以都沒有付」云云（九十一年度偵續字第七○號卷第二一頁、第三○頁）
    ，而被告乙○○則稱：「買賣房屋時同意被告丙○○續住，協議書內寫了多久我
    不知道，九十一年九月二十五日，他兒子跟我承租」云云（九十一年度偵續字第
    七○號卷第二八頁、本院卷第四四頁），惟被告二人係於九十年一月二十九日，
    在邱垂興位在新竹縣關西鎮南山里四鄰二十九號之飲食店內，由乙○○委由不知
    情之代書何恭燂代為撰寫協議書，倘被告二人所言為真，則於斯時被告乙○○已
    同意出租系爭房屋於被告丙○○，且至遲於同年二月五日被告乙○○已取得系爭
    房屋所有權，然不僅被告二人間對系爭房屋租賃契約之始期供述相左，且被告乙○○對協議書內約定之租賃時間、條件完全不清楚（本院卷第四四頁），尤有甚
    者，其延至同年九月二十五日始和被告丙○○之子謝翔安簽訂租賃契約，可知，
    被告乙○○以三百萬元之代價取得系爭房屋所有權後，不僅從未真正現實占有，
    且對系爭房屋之使用情形漠不關心，對於被告丙○○其何時應解除占有返還該屋
    亦不瞭解，參以其對系爭房屋並無任何使用需求或利用計劃，如此被告乙○○何
    須大費周章，委託代書簽訂協議書、代辦過戶手續，並繳納契稅後取得系爭房屋
    所有權，此舉顯與常情相違，而堪置疑。
２、被告二人對於租金收取、支付情形，被告丙○○供述：「我現在以每月五千元向
    乙○○租，自九十年五月份開始付租金，之前我沒有錢付租金，現在有付房租給
    被告乙○○，每月月初付現金五千元，目前由我兒子、太太在付」云云（九十年
    度偵卷第一六六八號卷第三二頁，九十一年度偵續字第七○號卷第二一頁、第五
    三頁），被告乙○○則稱：「他沒有給我租金，直到上個月（即九十一年九月份
    ）才給我錢，上個月他兒子、太太給我一萬元，這個月是他太太給我一萬元，他
    說一個月付我二個月租金，用來追繳之前所欠的租金」云云（九十年度偵字第一
    六六八號卷第三七頁、九十一年度偵續字第七○號卷第二三頁、第二八頁），則
    被告二人間非僅對租金收取時間、金額所述並不相合，且被告丙○○復將系爭房
    屋之地下室出租於第三人，並收取租金每月一萬元，則被告乙○○何以願意以三
    百萬元之代價購買系爭房屋後，以每月五千元之代價出租於被告丙○○，再讓被
    告丙○○以每月租金一萬元之代價轉租第三人，而使被告丙○○得以續住系爭房
    屋，且每月扣除自己應支付予被告乙○○之五千元租金外，尚能額外自第三人處
    收取租金五千元，此節顯與常情有殊，而難以採信。
３、又告訴人甲○○於承諾書約定到期日之八十九年十二月三十一日後積極向被告丙○○催討債務，並向本院聲請支付命令、假扣押，並辦理擔保提存欲強制執行，
    有本院九十年度促字第一五一一號支付命令及其確定證明書、九十年度裁全字第
    一九三號假扣押裁定、九十年度存字第二二○號提存書、國庫收款書各乙份在卷
    可查（九十年度偵字第一六六八號卷第十五頁至第十七頁、第二六頁、第七四頁
    ），反觀被告乙○○既無積極催逼債務，且無使用系爭房屋之迫切性，暨從未真
    正占有該屋，並於取得系爭房屋所有權後一年餘始開始收取租金，且未採取任何
    法律上手段催討債務，而被告丙○○亦自承：「兩個人都有說，也不算逼債，是
    我自己覺得良心不安」等語（本院卷第四四頁），可知相較之下，對被告丙○○
    而言，應自告訴人甲○○處承受較大之壓力，且其與告訴人甲○○間曾書立承諾
    書稱：「告訴人甲○○同意被告丙○○延期至八十九年十二月三十一日清償本金
    及利息債務共六十五萬元，且約定被告丙○○屆期若仍未清償借款債務，則被告
    丙○○同意無條件把系爭房屋移轉登記予告訴人甲○○」，而被告亦稱：「不是
    向每位債權人都有出具承諾書，別人沒有，只有告訴人有」等語（本院卷第四三
    頁），可知被告丙○○在明知與告訴人甲○○簽立承諾書，且告訴人催債甚急之
    情形下，竟將系爭房屋移轉給未積極向其催討債務之被告乙○○，而置告訴人甲○○於不顧，且被告乙○○於取得系爭房屋所有權後，並未真正取得該屋之占有
    ，且對於系爭房屋亦未積極使用收益，反而因取得系爭房屋外而額外支出相當代
    書及契稅等費用，而被告丙○○則享受續住及轉租之利益，凡此均顯與常情有違
    ，再系爭房屋依建築改良物買賣所有權移轉契約書其買賣價款總金額記載為三十
    八萬四百元正，故此價額即使係依房屋稅評定稅值填寫，而較市價略低，然亦與
    被告二人間所稱之三百萬元借款差距甚大，反而與被告丙○○與告訴人甲○○間
    之五十萬元借款價值較為接近，故被告二人辯稱，其二人間之買賣關係確實真正
    ，當無可採。
(四)、綜上，被告丙○○對於屆期未清償借款債務，則同意無條件把系爭房屋移轉登記
    予告訴人甲○○之事實心有不甘，丙○○遂與乙○○基於使公務員登載不實之共
    同犯意聯絡，於九十年一月二十九日，在邱垂興位在新竹縣關西鎮南山里四鄰二
    十九號之飲食店內，由乙○○委由不知情之代書何恭燂代為撰寫協議書，且於九
    十年二月五日，利用不知情之代書何恭燂代為辦理過戶，將系爭房屋以買賣為原
    因由丙○○移轉登記予乙○○等犯行，均足認定，本件事證明確，應依法論科。
(五)、核被告丙○○與乙○○所為，均係犯刑法第二百十四條之使公務員登載不實罪，
    被告二人間，就上揭犯行，有犯意之聯絡及行為之分擔，均為共同正犯，被告丙○○與乙○○利用不知情之何恭燂代為辦理過戶登記之行為，係間接正犯。爰審
    酌被告二人素行尚可，被告丙○○動機係因積欠借款無力清償，不思設法解決，
    目的為拒絕履行自己書立協議書之內容，而以與被告乙○○合謀共同脫產之手段
    ，逃避債務，且於漫長自九十年三月間至九十三年八月間之三年餘偵查、及準備
    程序中，均拒不與告訴人甲○○和解，遲至本院審理庭期前始賠償告訴人本金部
    分損失達成和解，及被告丙○○為主要行為人，被告乙○○於本件犯行中所得甚
    微，及二人犯罪後均否認犯行，顯無悔意之態度等一切情狀，量處如主文所示之
    刑，並均諭知易科罰金之折算標準。
四、據上論斷，應依刑事訴訟法第四百五十二條、第二百九十九條第一項前段，刑法
    第二十八條、第二百十四條、第四十一條第一項，罰金罰鍰提高標準條例第一條
    前段、第二條，判決如主文。
本案經檢察官邱忠義到庭執行職務。
中　　　華　　　民　　　國　　九十三　　年　　　八　　　月　　 十九 　　日
                                臺灣新竹地方法院刑事第二庭
                                    審判長法  官   王銘勇
                                          法  官   遲中慧
                                          法  官   楊數盈
右正本證明與原本無異。
如不服本判決，應於判決送達後十日內向本院提出上訴狀( 應附繕本 )，上訴於臺灣
高等法院。
                                          書記官   沈藝珠
中　　　華　　　民　　　國　　九十三　　年　　　八　　　月　　 十九 　　日
附錄本案論罪科刑法條全文
中華民國刑法第二百一十四條
明知為不實之事項，而使公務員登載於職務上所掌之公文書，足以生損害於公眾或他
人者，處三年以下有期徒刑、拘役或五百元以下罰金。
